ACORDAO-COMPLETO-2354375

ACÓRDÃO 8839/2019 ATA 32/2019 - PRIMEIRA CÂMARA

VISTOS, relatados e discutidos estes autos de tomada de contas especial, instaurada pelo Fundo Nacional de Desenvolvimento da Educação (FNDE) em razão da impugnação parcial de despesas dos recursos repassados ao Município de Cururupu/MA, à conta do Programa Nacional de Alimentação Escolar - Pnae, exercício de 2010,
ACORDAM os Ministros do Tribunal de Contas da União, reunidos em sessão da Primeira Câmara, ante as razões expostas pelo Relator, em:
9.1. com fundamento no art. 12, § 3º, da Lei 8.443/1992, considerar revel para todos os efeitos o Sr. José Francisco Pestana;
9.2. com fundamento nos art. 1º, inciso I, 16, inciso III, alíneas “b” e “c”, da Lei 8.443/1992 c/c os arts. 19 e 23, inciso III, da mesma lei, e com os arts. 1º, inciso I, 209, inciso II e III, 210 e 214, inciso III, do Regimento Interno do TCU, julgar irregulares as contas do Sr. José Francisco Pestana (CPF XXX.710.343-XX) , exPrefeito do Município de Cururupu/MA, e condená-lo ao pagamento das quantias a seguir especificadas, com a fixação do prazo de quinze dias, a contar da notificação, para comprovar, perante este Tribunal de Contas da União (art. 214, inciso III, alínea “a”, do Regimento Interno do TCU) , o recolhimento da dívida aos cofres do Fundo Nacional de Desenvolvimento da Educação, atualizada monetariamente e acrescida dos juros de mora, calculados a partir das datas discriminadas, até a data do recolhimento, na forma prevista na legislação em vigor:
                         TRIBUNAL DE CONTAS DA UNIÃO		TC Processo 027.308/2017-0
	VALOR ORIGINAL (R$) 
	DATA DA OCORRÊNCIA

	2.412,00
	26/03/2010

	2.412,00
	05/05/2010

	2.412,00
	04/06/2010

	2.412,00
	12/07/2010

	2.412,00
	03/08/2010

	2.412,00
	13/09/2010

	32.280,00
	13/10/2010

	2.412,00
	08/11/2010

	2.412,00
	08/11/2010

	2.412,00
	15/12/2010

	3.355,81
	21/12/2010

	19.638,19
	22/12/2010

9.3. aplicar ao Sr. José Francisco Pestana (CPF XXX.710.343-XX) a multa prevista no art. 57 da Lei 8.443/1992 c/c o art. 267 do Regimento Interno do TCU, no valor de R$ 40.000,00 (quarenta mil reais) , com a fixação do prazo de quinze dias, a contar da notificação, para comprovar, perante este Tribunal de Contas da União (art. 214, inciso III, alínea “a”, do Regimento Interno do TCU) , o recolhimento da dívida aos cofres do Tesouro Nacional, atualizada monetariamente desde a data deste acórdão até a do efetivo recolhimento, se for paga após o vencimento, na forma da legislação em vigor;
9.4. autorizar, desde logo, nos termos do art. 28, inciso II, da Lei 8.443/1992, a cobrança judicial das dívidas, caso não atendidas as notificações; e
9.5. encaminhar cópia desta deliberação, bem como das peças que a fundamentam, ao Procurador-Chefe da Procuradoria da República no Estado do Maranhão, nos termos do § 3º do art. 16 da Lei 8.443/1992 c/c o § 7º do art. 209 do Regimento Interno do TCU, para adoção das medidas que entender cabíveis.

Tomada de contas especial, instaurada pelo FNDE em razão da impugnação parcial de despesas dos recursos repassados ao Município de Cururupu/MA, à conta do Programa Nacional de Alimentação Escolar - Pnae, exercício de 2010.

Primeira Câmara

Prefeitura Municipal de Cururupu/MA.

3. Interessados/Responsáveis:
3.1. Interessado: Fundo Nacional de Desenvolvimento da Educação (00.378.257/0001-81).
3.2. Responsável: José Francisco Pestana (XXX.710.343-XX).

13.1. Ministros presentes: Walton Alencar Rodrigues (Presidente), Benjamin Zymler, Bruno Dantas e Vital do Rêgo.
13.2. Ministros-Substitutos presentes: Augusto Sherman Cavalcanti (Relator) e Weder de Oliveira.

UNIÃO X JOSÉ FRANCISCO PESTANA

AUGUSTO SHERMAN

Adoto como relatório parte da instrução elaborada por Auditor Federal lotado na Sec-BA (peça 17) , anuída pelos dirigentes da unidade (peças 18-19) , bem como Parecer do MP/TCU (peça 20) , da lavra do e. Procurador Marinus Marsico: 
“INTRODUÇÃO
1. Trata-se de Tomada de Contas Especial instaurada pelo Fundo Nacional de Desenvolvimento da Educação/Ministério da Educação, em razão da impugnação parcial de despesas dos recursos repassados ao Município de Cururupu/MA, na modalidade fundo a fundo, à conta do Programa Nacional de Alimentação Escolar - Pnae, exercício de 2010. O referido Programa tinha por objeto ‘Aquisição exclusiva de gêneros alimentícios, em caráter complementar, para atendimento dos alunos matriculados em creches, pré-escolas e em escolas do ensino fundamental das redes federal, estadual, do Distrito Federal e municipal, inclusive as indígenas e as localizadas em áreas remanescentes de quilombos, e, excepcionalmente, aquelas qualificadas como entidades filantrópicas ou por elas mantidas’, conforme Resolução FNDE 38, de 16/7/2009 (peça 1, p. 92) .
HISTÓRICO 
2. Segundo consta no Relatório de Tomada de Contas 266/2017 (peça 1, p. 81) , foram as seguintes as irregularidades ocorridas na execução do programa federal ora inquinado: a) Ausência do Termo de Compromisso referente ao controle de qualidade dos gêneros alimentícios; b) Movimentação indevida da conta específica do Programa; c) Ausência de procedimento licitatório, dispensa e/ou inexigibilidade de licitação; d) Ausência de documentação comprobatória das despesas e da execução do Programa, no montante Total de R$ 76.982,00; e) Ausência de identificação da documentação comprobatória com o nome do Programa.
3. O Relatório de Tomada de Contas 226/2010 (peça 1, p. 82-83) exara a glosa das seguintes despesas referentes ao exercício entelado e suas respectivas datas (Ausência de documentação comprobatória das despesas e da execução do Programa) :
                         TRIBUNAL DE CONTAS DA UNIÃO		TC Processo 027.308/2017-0

	Valor (R$) 
	Data

	2.412,00
	26/03/2010

	2.412,00
	05/05/2010

	2.412,00
	04/06/2010

	2.412,00
	12/07/2010

	2.412,00
	03/08/2010

	2.412,00
	13/09/2010

	32.280,00
	13/10/2010

	2.412,00
	08/11/2010

	2.412,00
	08/11/2010

	2.412,00
	15/12/2010

	3.355,81
	21/12/2010

	19.638,19
	22/12/2010

4. Verifica-se que foi dada oportunidade de defesa ao agente responsabilizado, em obediência aos princípios constitucionais que asseguram o direito ao contraditório e à ampla defesa, tendo em vista as duas notificações constantes à peça 1, p. 29; 45-46; 57-58; edital DOU à p. 50. No entanto, o responsável não apresentou defesa e não recolheu a quantia lhe foi solicitada, motivando, assim, a continuidade da Tornada de Contas Especial.
5. No Relatório de Tomada de Contas Especial 266/2017, acostado à peça 1, p. 79-86, em que os fatos estão circunstanciados, a responsabilidade pelo dano causado ao erário foi atribuída ao Sr. José Francisco Pestana (CPF XXX.710.343-XX) , ocupante do cargo de prefeito municipal à época da ocorrência dos fatos, em razão da impugnação parcial das despesas realizadas com os recursos do Programa em comento, apurando-se como prejuízo o valor original total de R$ 76.982,00. A inscrição em conta de responsabilidade, no Siafi, foi efetuada mediante a Nota de Lançamento 2017NS009360, de 9/5/2017 (peça 1, p. 10) .         
6. Na instrução preliminar (peça 2) , o exame das ocorrências permitiu, na forma dos art. 10, § 1º, e 12, incisos I e II, da Lei 8.443/1992 c/c o art. 202, incisos I e II, do RI/TCU, definir a responsabilidade individual do Sr. José Francisco Pestana e apurar adequadamente o débito a ele atribuído. Assim, foi proposta a citação do responsável, para que apresentasse as suas alegações de defesa, pelo débito atualizado de R$ 118.266,60 em razão do seguinte:
a.1)  Irregularidades: a) ausência do Termo de Compromisso referente ao controle de qualidade dos gêneros alimentícios; b) movimentação indevida da conta específica do Programa; c) ausência de procedimento licitatório, dispensa e/ou inexigibilidade de licitação; d) ausência de documentação comprobatória das despesas e da execução do Programa; e) ausência de identificação da documentação comprobatória com o nome do Programa;
a.2)  Conduta: Deixar de apresentar a documentação comprobatória das despesas do repasse demonstradas nos extratos bancários, contrariando a Resolução/FNDE/CD 38, de 16 de julho de 2009, quando deveria apresentar a documentação exigida;
a.3)  Dispositivos violados: Resolução/FNDE/CD 38, de 19 de agosto de 2008;
7. A proposta foi anuída pelo corpo Diretivo da SecexBA, nos termos dos pronunciamentos de peças 3 e 4.
EXAME TÉCNICO
8. Assim, em cumprimento ao Pronunciamento do Secretário da Unidade Técnica (peça 4) foi promovida a citação do Sr. José Francisco Pestana mediante o Edital número 011/2019, publicado no DOU de 25 de fevereiro de 2019.
9. O Sr. José Francisco Pestana, citado por via editalícia, não atendeu a citação e não se manifestou quanto às irregularidades verificadas. Destaca-se que antes da citação por edital foram adotadas providências que esgotaram as tentativas de localização da empresa responsável.
10. Isso porque, para efetuar a citação do responsável, primeiro optou-se por remeter o ofício ao seu endereço cadastrado no sistema CPF da Receita Federal. Porém, o expediente retornou com a informação de ‘mudou-se’ (peças 5, 6, 7 e 8) . 
11. Conforme termo à peça 9, foi encontrado, no Cadastro da Receita Federal, o número de telefone, contudo a tentativa de contato não foi exitosa. Verificou-se que o responsável não figurava como sócio de nenhuma empresa. Também se efetuou consulta no ‘‘Google’’, não havendo endereço diferente do que se tinha conhecimento.
12. Adicionalmente, foram realizadas novas buscas de endereço do Sr. José Francisco Pestana, nas bases do TSE (Cadastro Eleitoral) , RENACH (Registro Nacional de Carteira de Habilitação) , INSS (Folha de Pagamento) , RAIS (Relação Anual de Informações Sociais) , CNE (Cadastro Nacional de Empresas) e CNIS (Cadastro Nacional de Informações Sociais) , custodiadas pelo TCU. Encontrou-se, então um outro endereço (Rua da Alegria – 00002365268000 – Cururupu – MA) .
13. Nova tentativa de citação foi efetuada por meio do Ofício 3122/2018 (peça 10) , de 6/12/2018 e, em que pese ter sido recebido por possível parente do responsável, haja vista que fora assinado por Roberto Jorge Pestana (AR peça 11) , não houve apresentação de alegações de defesa.
14. Dessa forma, transcorrido o prazo regimental fixado e mantendo-se inerte o responsável, impõe-se que seja considerado revel, dando-se prosseguimento ao processo, de acordo com o art. 12, § 3º, da Lei 8.443/1992.
CONCLUSÃO
15. Diante da revelia do Sr. José Francisco Pestana e inexistindo nos autos elementos que permitam concluir pela ocorrência de boa-fé ou de outros excludentes de culpabilidade em sua conduta, propõe-se que suas contas sejam julgadas irregulares e que o responsável) seja condenado em débito, bem como que lhe seja aplicada a multa prevista no art. 57 da Lei 8.443/1992.
16. Em atendimento ao quanto disposto no item 9.6.3 do Acórdão 2833/2016-TCU-Plenário, ressalta-se que o valor do dano ao erário, atualizado até 12/3/2019, é de R$ 125.509,79 (peça 15) , enquanto que esse valor atualizado e com a incidência de juros de mora é de R$ 153.471,22 (peça 16) .
PROPOSTA DE ENCAMINHAMENTO
17. Diante do exposto, submetemos os autos à consideração superior, propondo ao Tribunal do Contas da União:
a) a) com fundamento no art. 12, § 3º, da Lei 8.443/1992, considerar revel para todos os efeitos o Sr. José Francisco Pestana;
b) com fundamento nos art. 1º, inciso I, 16, inciso III, alíneas ‘b’ e ‘c’, da Lei 8.443/1992 c/c os art. 19 e 23, inciso III, da mesma lei, e com art. 1º, inciso I, 209, inciso II e III, 210 e 214, inciso III, do Regimento Interno do TCU, que sejam julgadas irregulares as contas José Francisco Pestana (CPF XXX.710.343-XX) , exPrefeito do Município de Cururupu/MA e condená-lo, ao pagamento da quantia a seguir especificada, com a fixação do prazo de quinze dias, a contar da notificação, para comprovar, perante este Tribunal de Contas da União (art. 214, inciso III, alínea ‘a’, do Regimento Interno do TCU) , o recolhimento da dívida aos cofres do Fundo Nacional de Desenvolvimento da Educação, atualizada monetariamente e acrescida dos juros de mora, calculados a partir da data discriminada, até a data do recolhimento, na forma prevista na legislação em vigor:
	VALOR ORIGINAL (R$) 
	DATA DA OCORRÊNCIA

	2.412,00
	26/03/2010

	2.412,00
	05/05/2010

	2.412,00
	04/06/2010

	2.412,00
	12/07/2010

	2.412,00
	03/08/2010

	2.412,00
	13/09/2010

	32.280,00
	13/10/2010

	2.412,00
	08/11/2010

	2.412,00
	08/11/2010

	2.412,00
	15/12/2010

	3.355,81
	21/12/2010

	19.638,19
	22/12/2010

Valor atualizado até 15/3/2019: R$ 153.471,22
c) aplicar ao Sr. José Francisco Pestana (CPF XXX.710.343-XX) a multa prevista no art. 57 da Lei 8.443/1992 c/c o art. 267 do Regimento Interno do TCU, com a fixação do prazo de quinze dias, a contar da notificação, para comprovar, perante este Tribunal de Contas da União (art. 214, inciso III, alínea ‘a’, do Regimento Interno do TCU) , o recolhimento da dívida aos cofres do Tesouro Nacional, atualizada monetariamente desde a data do acórdão que vier a ser proferido até a do efetivo recolhimento, se for paga após o vencimento, na forma da legislação em vigor;
d) autorizar, desde logo, nos termos do art. 28, inciso II, da Lei 8.443/1992, a cobrança judicial das dívidas caso não atendidas as notificações;
e) encaminhar cópia da deliberação que vier a ser proferida, bem como do relatório e do voto que a fundamentarem, ao Procurador-Chefe da Procuradoria da República no Estado Federado do Maranhão, nos termos do § 3º do art. 16 da Lei 8.443/1992 c/c o § 7º do art. 209 do Regimento Interno do TCU, para adoção das medidas que entender cabíveis.”.
2.	Enfim, o Parecer do MP (peça 20) :
“À vista dos elementos contidos nos autos, manifestamo-nos de acordo com a proposta da então Secex/BA (peças 17-19) . Sugerimos, tão somente, que também conste no acordão a ser proferido a prévia autorização de parcelamento do débito, caso venha a ser requerido pelo responsável, na forma constante no art. 217 do RI/TCU. Essa é uma providência que tem sido adotada seguidamente pela Corte, em homenagem à racionalidade processual, conforme se observa, a título de exemplo, nos Acórdãos 694/2019, 2.266/2018, 600/2017, 2.059/2016, 1.000/2015 do Plenário, 2.298/2019, 434/2018, 3.294/2017, 8.97320/16, 8.798/2016 da 2ª Câmara, e 2.458/2019, 10.953/2018, 2.18220/17, 5.05820/16 e 4.039/2016 da 1ª Câmara.”.
	É o relatório.

não há.

Procurador Marinus Eduardo De Vries Marsico.

TOMADA DE CONTAS ESPECIAL. PNAE. EXERCÍCIO 2010. IMPUGNAÇÃO PARCIAL DAS DESPESAS. AUDITORIA DO FNDE. CITAÇÃO. REVELIA. CONTAS IRREGULARES. DÉBITO. MULTA.

TOMADA DE CONTAS ESPECIAL (TCE)

Secretaria de Controle Externo de Tomada de Contas Especial (SecexTCE).

Em exame tomada de contas especial instaurada pelo Fundo Nacional de Desenvolvimento da Educação – FNDE, em razão da impugnação parcial de despesas dos recursos repassados ao Município de Cururupu/MA, à conta do Programa Nacional de Alimentação Escolar - Pnae, exercício de 2010. 
À conta do Pnae/2010, o FNDE transferiu a monta total de R$ 468.622,00 (peça 1, p. 4-5) à municipalidade, da qual o ente repassador impugnou a quantia de R$ 76.982,00 em razão da ausência de documentação comprobatória das despesas e da execução do Programa (peça 1, p. 15) , além de ter constatado as seguintes irregularidades (peça 1, p. 12-18) : 
a) Ausência do Termo de Compromisso referente ao controle de qualidade dos gêneros alimentícios; 
b) Movimentação indevida da conta específica do Programa; 
c) Ausência de procedimento licitatório, dispensa e/ou inexigibilidade de licitação; 
d) Ausência de identificação da documentação comprobatória com o nome do Programa.
Tais constatações decorreram de fiscalização realizada pela unidade de auditoria interna do FNDE, no ano de 2013, em atendimento à informação recebida do Ministério Público do Estado do Maranhão, a partir de denúncia realizada pelo Conselho de Alimentação Escolar (CAE) do Município de Cururupu/MA (peça 1, p. 12) .
À época, a equipe de auditoria do FNDE, ao analisar extratos bancários relacionados aos recursos em tela em conjunto com a prestação de contas, não logrou êxito em identificar os beneficiários de determinados pagamentos (peça 1, p. 15-16) , mesmo após ter solicitado a manifestação da Prefeitura Municipal. 
Ainda na fase interna do presente feito, o Sr. José Francisco Pestana, prefeito municipal (gestão 2009-2012) , foi notificado (peça 1, p. 29; 45-46; 50-52; 57-58; 61-62) , não tendo sido identificada defesa apresentada pelo responsável.
Já no âmbito desta Corte, a Sec-BA promoveu a citação do exprefeito (peças 6 e 10) , em relação às irregularidades supramencionadas. 
Observo que, embora regularmente citado, o Sr. José Francisco Pestana manteve-se inerte, impondo-se seja declarado revel, dando-se prosseguimento ao processo, de acordo com o art. 12, § 3º, da Lei 8.443/1992. 
Após duas tentativas de citação pela via postal (peças 5-8; 9-11) , consoante discriminado à peça 12, o responsável foi citado pela via editalícia (peças 13-14) , no Diário Oficial da União de 25/2/2019, página 112.
Com efeito, endosso in totum a análise e o encaminhamento sugerido pela unidade instrutória, corroborado pelo Parquet especial. 
Diante da revelia do responsável e da inexistência, nos autos, de elementos que permitam concluir pela ocorrência de boa-fé ou de outros excludentes de culpabilidade em sua conduta, proponho julgar irregulares as presentes contas, condenar o Sr. José Francisco Pestana à integralidade do débito e aplicar-lhe a multa legal.
Deixo tão somente de carrear para a minuta de acórdão a proposição do MP/TCU (peça 20) de, desde já, autorizar-se o parcelamento da dívida imputada, tendo em vista entender tratar-se de providência que somente deve ser adotada em face de solicitação do interessado.
Ante o exposto, manifesto-me por que o Tribunal aprove o acórdão que ora submeto à deliberação deste Colegiado.
TCU, Sala das Sessões Ministro Luciano Brandão Alves de Souza, em 10 de setembro de 2019.
AUGUSTO SHERMAN CAVALCANTI 
Relator